臺灣臺北地方法院刑事判決　　　　　　　 95年度訴字第547號
公　訴　人　臺灣臺北地方法院檢察署檢察官
被　　　告　戊○○
　　　　　　乙○
　　　　　　　　　　許可證編號.
　　　　　　甲○○
上列被告等因違反臺灣地區與大陸地區人民關係條例等案件，經
檢察官提起公訴（94年度偵字第24212號），本院判決如下：
    主  文
戊○○、乙○、甲○○均無罪。
    理  由
一、公訴意旨略以：被告狄成華（由本院另案審理）與大陸地區
    真實姓名、年籍不詳之「劉禮森」男子，為遂行使大陸地區
    人民來臺工作目的，擬透過與臺灣地區人民辦理假結婚之方
    式，使大陸地區人民得以探親名義進入臺灣地區。謀議既定
    後，先由狄成華在臺灣地區刊登報紙，內容為「短期工作可
    以賺新臺幣（下同）四萬到八萬或十萬不等」之訊息，招攬
    臺灣地區人民前往大陸地區與該地區人民辦理假結婚，再由
    狄成華以四萬至十二萬元之代價，提供往返大陸地區之機票
    及住宿費用，安排不具結婚真意之丙○○、壬○○（另行審
    結）、周慧玲（本院另案審結）、甲○○與戊○○等人前往
    大陸地區，與大陸地區人民丁○○、辛○○、癸○○、林統
    仁（另行審結）、乙○等人會合，而為下列行為：
(一)、戊○○與乙○於民國九十二年十月十日前往浙江省舟山市公
    證處辦理結婚登記而取得舟山市公證處核發之「結婚證明書
    」，戊○○返台後，即於同年月二十四日將上開「結婚證明
    書」送海基會辦理認證，取得海基會所核發核對前開公證書
    正本與浙江省公證員協會寄交之（二００三）浙舟證民字第
    2966號公證書副本相符之證明。戊○○即與狄成華、乙○共
    同基於使公務員登載不實事項於職務上所掌公文書及行使該
    公文書之犯意聯絡，推由戊○○持前開「結婚證明書」與海
    基會出具之證明等資料，於同年月二十七日前往桃園縣龜山
    鄉戶政事務所辦理與乙○之結婚登記，使該管戶政事務所內
    僅有形式審查權之承辦公務員，將此不實之結婚事項登載於
    其職務上所掌管之公文書即戶籍登記資料，並將戊○○之國
    民身分證配偶欄登載為乙○，而核發載有不實結婚資料之戶
    籍謄本予戊○○，足生損害於戶政機關對於戶籍管理之正確
    性。戊○○並於同年月二十七日至桃園縣警察局龜山分局龜
    山派出所填具願意擔保被保人乙○進入臺灣地區之「大陸地
    區人民進入臺灣地區保證書」，且出示前開不實之戶籍資料
    向該管派出所員警辦理對保手續而行使之，足生損害於該警
    察機關對於保證人與被保人身分關係審核之正確性。戊○○
    再於同年月二十九日持上開「大陸地區人民進入臺灣地區保
    證書」、「結婚證明書」、海基會出具之證明及載有不實結
    婚資料之戶籍謄本等文件，並填載「大陸地區人民進入臺灣
    地區旅行證申請書」，以配偶來臺探親名義向位於台北市○○街十五號之境管局申請大陸地區人民乙○入境，其將上開
    文件交付該管承辦公務員審核，足以生損害於境管局對於入
    出境管制作業之正確性，嗣經境管局為實質上之審核後，許
    可大陸地區人民乙○進入臺灣地區，並製發中華民國旅行證
    ，俾乙○持以進入臺灣地區，嗣乙○即於同年十二月十二日
    自桃園中正國際機場入境而非法進入臺灣地區。
(二)、甲○○與林統仁於九十三年一月十四日前往福建省福州市公
    證處辦理結婚登記而取得福州市公證處核發之「結婚證明書
    」後，甲○○隨即返台，但甲○○未將上開「結婚證明書」
    送海基會辦理認證，亦未向戶政事務所辦理與林統仁之結婚
    登記。
    因認被告戊○○、乙○、甲○○均涉犯刑法第二百十六條、
    第二百十四條之行使使公務員登載不實文書罪、臺灣地區與
    大陸地區人民關係條例第七十九條第一項之使大陸地區人民
    非法進入臺灣地區罪嫌。
二、按犯罪事實應依證據認定之，無證據不得認定犯罪事實；又
    不能證明被告犯罪者，應諭知無罪之判決，刑事訴訟法第一
    百五十四條第二項、第三百零一條第一項分別定有明文。再
    按，刑事訴訟法上所謂認定犯罪事實之證據，係指足以認定
    被告確有犯罪行為之積極證據而言，如未能發現相當證據或
    證據不足以證明，自不能以推測或擬制之方法，以為裁判基
    礎。而刑事訴訟上證明之資料，無論其為直接或間接證據，
    均須達到通常一般之人均不致有所懷疑，而得確信其為真實
    之程度，始得據為有罪之認定，若關於被告是否犯罪之證明
    未能達此程度，而有合理懷疑之存在，致使無從形成有罪之
    確信，根據「罪證有疑，利於被告」之證據法則，即不得遽
    為不利被告之認定，復有最高法院二十九年上字第三一０五
    號、七十六年台上字第四九八六號判例可資參照。又刑法第
    二十五條所謂已著手於犯罪行為之實行，係指對於構成犯罪
    要件之行為，已開始實行者而言，若於著手此項要件行為以
    前之準備行動，係屬預備行為，除法文有處罰預備犯之明文
    ，應依法處罰外，不能遽以未遂犯罪論擬，最高法院著有三
    十年上字第六八四號判例可資參照。
三、本件公訴意旨認定被告三人涉有前述罪嫌，係以被告戊○○
    、甲○○之警詢供述、國人入出境端末查詢報表、戶政事務
    所函暨所附結婚登記申請書、戶籍資料、大陸結婚登記證、
    結婚證明書及海基會證明書、大陸地區人民進入臺灣地區旅
    行證申請書、大陸地區人民進入臺灣地區保證書等文件，為
    其主要論據。訊據被告等人雖承認有於前述時、地在大陸辦
    理公證結婚，戊○○並回臺灣辦理戶籍登記、向境管局申請
    乙○以探親名義來臺之事實，惟均堅決否認有何行使使公務
    員登載不實文書或使大陸地區人民非法來臺之犯行。戊○○
    辯稱：和前妻離婚後，朋友丙○○問要不要去大陸找老婆，
    就和丙○○一起去，機票錢是自己出，後來跟乙○是真結婚
    等語。乙○亦辯稱：其與戊○○是真結婚。甲○○則辯稱：
    看到報紙刊登未婚男女到大陸結婚的廣告，就想去大陸看看
    ，打電話過去的承辦人林小姐說可以先幫我出機票錢，並說
    幫我找一個對象林統仁，到大陸辦結婚後回來，林小姐和林
    統仁叫我辦手續申請林統仁來臺，但我有去算命說林統仁已
    有女友，且我認為是假結婚，所以就沒有去辦等語。經查：
(一)、乙○自大陸地區進入臺灣後，確有與戊○○共同居住，之後
    並一起搬至台北縣板橋市○○街二五三巷二弄十二號四樓，
    兩人並有一同生活之事實，業經戊○○之友人子○○、戊○○之雙親庚○○○與己○○分別於本院審理時到庭證述明確
    。子○○證稱：伊住在台北縣板橋市○○街二五三巷二弄十
    二號四樓，戊○○、乙○從九十四年五月底開始一起住在上
    址，他們有睡同一房間，伊是二房東，分租給戊○○，戊○○和乙○每天都會回家，但有時會回桃園家裡，乙○本來是
    在家裡，後來有去電子工廠上班，戊○○是開計程車等語詳
    盡（本院九十六年一月十一日審理筆錄第三至五頁）。而庚○○○證述：戊○○與乙○結婚兩、三年了，結婚後住板橋
    ，戊○○與前妻沒有繼續往來，戊○○在開計程車，乙○在
    工廠上班，乙○前一陣子有流產，他們夫妻有想生小孩，但
    上次子宮外孕可能就沒辦法等語（同該日審理筆錄第五至七
    頁）；核與其夫己○○具結證稱：戊○○和乙○有住在一起
    ，乙○前陣子有流產，乙○在工廠工作等情大致相符（同該
    日審理筆錄第七至八頁）。又經本院函請台北縣政府警察局
    板橋分局查訪戊○○、乙○是否確實居住在上揭板橋租屋處
    ，該局員警訪查隔壁鄰居徐忠傑後，徐忠傑表示戊○○和乙○確實住在該處，戊○○係計程車司機，乙○則是大陸人士
    等語，亦有該局九十五年十二月四日北縣警板刑字第095004
    3703號函暨所附之查訪表一紙在卷可稽（本院卷第一九五至
    一九六頁）。又乙○確曾因右側輸卵管外孕左側輸卵管沾黏
    阻塞，於九十三年十月三十日至龍山醫院進行腹腔鏡右側輸
    卵管切除術，復有該院出具之診斷證明書一份存卷可參（本
    院卷第一五二頁）。故由上開文件亦可佐證子○○、庚○○○與己○○所言屬實。至於戊○○、乙○結婚時有無宴客乙
    節，庚○○○證稱：是在板橋之餐廳宴客，只請兩桌，都是
    自己人；己○○則證述：是在之前中和住處請客，客人將近
    兩桌，都是自己人等語，雖就宴客地點有所歧異。但參酌庚○○○與己○○住在桃園縣，且其等年紀均為六十六歲，有
    其等年籍資料在卷可查，是其等或因不諳台北附近之地理環
    境，又因年事較高無法就三年前之往事記憶清楚，因此為上
    開稍有歧異之說詞，其情尚與常理相符，不能以此遽行推翻
    其等其餘相互吻合之證詞。再者，另案被告周慧玲固於檢察
    官偵訊時供稱其先和戊○○辦假結婚，再和戊○○一起去大
    陸，戊○○和乙○假結婚，其和癸○○假結婚，是丙○○介
    紹其假結婚等語（偵查卷第一七三頁）；但其於警詢時陳稱
    ：是狄成華主動問其是否要假結婚，她知道其離婚沒多久，
    後來是丙○○帶其去等語（偵查卷第三十至三一頁），顯示
    周慧玲決定至大陸辦假結婚之前，業已和戊○○離婚，且其
    至大陸辦假結婚之事宜，亦由狄成華、丙○○打點，非與戊○○共同打理，故其於偵查中表示為至大陸假結婚方與戊○○離婚云云，即難遽以採信。再參酌周慧玲於警詢時供述：
    戊○○和他大陸老婆（指乙○）、丙○○現在都住在一起（
    偵查卷第三二、三四頁），足見乙○來臺後，確實有與戊○○共同居住生活之事實。況各人至大陸尋找對象時，究以假
    結婚或真結婚之意前往，係存在各人心中之主觀意念，縱有
    原持假結婚之意至大陸者，亦有可能與相親對象產生感情而
    決定真結婚並共同生活。是戊○○、周慧玲至大陸辦理結婚
    時，彼此業已離婚，則戊○○究欲辦理假結婚或真結婚，尚
    非周慧玲所能窺知之事。徵諸周慧玲知悉乙○來臺後確與戊○○同住一處，但周慧玲並未表示異議，亦未採取法律行動
    確認其與戊○○之婚姻關係仍然存在，況其於偵查中復表示
    無法聯絡戊○○，由此益徵戊○○與周慧玲當初係真離婚，
    且戊○○係基於與乙○共同生活之意思辦理真結婚。
(二)、甲○○至大陸地區與該區人民林統仁辦理公證結婚後，並未
    至臺灣地區戶政機關聲請登記，亦未向境管局聲請林統仁來
    臺，林統仁因此無入境紀錄等情，有林統仁入出境查詢資料
    、甲○○之戶籍謄本各一份存卷可參（偵查卷第一四五、二
    四九頁）。甲○○既未持其與林統仁之「結婚證明書」與相
    關認證資料，向戶政事務所申請辦理結婚登記，促使該管公
    務員為登記核發之舉動，則甲○○顯然尚未著手實行使公務
    員登載不實之犯罪構成要件行為；甲○○既未辦理上述結婚
    登記，當無可能持戶籍資料至境管局填具保證書申請林統仁
    來臺，則甲○○更無著手實施行使使公務員登載不實文書或
    使大陸地區人民非法來臺之行為。至甲○○至大陸與林統仁
    辦理公證結婚之行為，僅可認為係準備回台聲請結婚登記之
    預備行為而已。
(三)、綜上所述，戊○○至大陸與乙○結婚前，已與周慧玲離婚，
    戊○○聲請乙○來臺後，確與乙○同住一處，共營實質夫妻
    生活，其等甚至有生子計畫，僅因乙○流產而作罷，顯見戊○○與乙○當時係以真結婚之意結為夫妻，並由戊○○在臺
    辦理相關登記手續，而聲請乙○入境。又甲○○雖至大陸與
    林統仁辦理假結婚，但其回台後即認此舉不妥而未辦理戶籍
    登記，更未聲請林統仁入境，故其並未著手實行檢察官起訴
    法條所指之犯罪構成要件行為，而各該法條又無處罰預備犯
    之規定，自不能認為甲○○業已犯罪。至檢察官所指之入出
    境查詢、戶籍登記、旅行證申請書、保證書等文件，僅能證
    明戊○○有在台灣申請結婚登記，並聲請乙○以探親名義來
    臺之事實，不能證明戊○○與乙○係假結婚。此外，又復查
    無其他積極證據，足以證明被告三人有為前開檢察官所指之
    犯行，並使本院達到確信，故依前開法律規定及判例意旨，
    自應為被告三人均無罪之諭知。
據上論斷，應依刑事訴訟法第三百零一條第一項，判決如主文。
本案經檢察官張友寧到庭執行職務。
中　　華　　民　　國　　96　　年　　1　　月　 　25　　日
　　　　　　　　　刑事第三庭    審判長法　官　黃雅芬
                                      法  官  胡宗淦
                                      法　官　游士珺
上正本證明與原本無異。
如不服本判決，應於判決送達後10日內向本院提出上訴狀（應抄
附繕本）。告訴人或被害人如對於本判決不服者，應具備理由請
求檢察官上訴，其上訴期間之計算係以檢察官收受判決正本之日
期為準。
                                      書記官  林素霜
中　　華　　民　　國　　96　　年　　1 　　月　　26　　日
